【裁判字號】    89,自緝,1
【裁判日期】    900219
【裁判案由】    詐欺
【裁判全文】
臺灣屏東地方法院刑事判決                            八十九年度自緝字第一號
    自  訴  人  乙○○
    自訴代理人  許清連律師
                林鴻駿律師
    被      告  丁○○
    選任辯護人  邱芬凌
右列被告因詐欺等案件，經自訴人提起自訴，本院判決如左：
     主  文
丁○○無罪。
     理  由
一、自訴意旨略以：緣羅明進（已死亡）與丁○○夫婦，自民國（下同）八十四年七
    、八月間起，即負債累累且所簽支票開始退票，明知彼等已無清償能力，然竟於
    同年八月二十日，佯稱彼等承包屏東市○○路縣政府停車場工程，二個月內可領
    到工程款為餌，共同簽發發票日為八十四年十月二十日，面額新台幣（下同）一
    千六百萬元之本票，向自訴人乙○○調借現金。惟同年十月二十日清償期屆至後
    ，又以其無價值未上市之萬隆砂石場股票留置以虛應故事，後並再於年十二月二
    十日，為清償上開債務而簽發以彰化銀行潮州分行為付款人，發票日期分別為八
    十五年二月十五日、同年三月二十一日及同年四月二十一日，面額分別為三百萬
    元、六百萬元及七百萬元之支票三紙交付自訴人，然前述支票到期後竟相繼退票
    ，且該支票帳戶亦於同年三月十五日經拒絕往來，而被告夫婦亦逃之夭夭，避不
    見面，且迄今本利分文未償，而被告為避其債務遭求償，竟復於八十五年二月十
    四日，將其於八十年間以買賣為原因而登記其名下坐落屏東縣潮州鎮○○○段一
    二七之七六、一二七之六七、一二七之七及一二七之一三號等四筆旱地，與張秀
    瓊通謀虛偽設定高達二千五百萬元之抵押權，因認被告涉有刑法第三百三十九條
    第一項及同法第二百十四條之詐欺及明知不實之事項而使公務員登載之偽造文書
    罪嫌云云。
二、按犯罪事實應依證據認定之，無證據不得推定其犯罪事實；又不能證明被告犯罪
    者，應諭知無罪之判決，刑事訴訟法第一百五十四條、第三百零一條第一項分別
    定有明文。又認定不利於被告之事實，須依積極證據，苟積極證據不足為不利於
    被告事實之認定時，即應為有利於被告之認定，更不必有何有利之證據（最高法
    院三十年上字第八一六號判例參照）。又認定犯罪事實所憑之證據，雖不以直接
    證據為限，間接證據亦包括在內；然而無論直接或間接證據，其為訴訟上之證明
    ，須於通常一般之人均不致有所懷疑，而得確信其為真實之程度者，始得據為有
    罪之認定，倘其證明尚未達到此一程度，而有合理之懷疑存在，無從使事實審法
    院得有罪之確信時，即應由法院諭知被告無罪之判決（最高法院七十六年度台上
    字第四九八六號判例參照）。且所謂詐取財物者，指行為人使用欺罔之方法，使
    人陷於錯誤，或利用他人之錯誤而使人為財物之交付而言；倘無任何積極或消極
    之欺罔方法，即不得以該罪相繩。本件訊據被告丁○○固不諱言積欠自訴人款項
    ，惟堅決否認有何詐欺等犯意，辯稱確係因與其亡夫羅明進承包工程經丙○○介
    紹而向自訴人借款一千六百萬元，惟未料其夫於同年間發生車禍致公司經營陷入
    困境，而所承包之工程雖於八十五年初時領得工程款，然先於農曆年前發放予承
    包商及工人，詎知年後工人均不上工，致無法續建承包之工程而積欠自訴人債務
    迄今等語。經查：
    （一）被告與其夫於八十四年間，經亦曾借款予被告及其夫之丙○○介紹向自訴
          人借款，然彼時被告所營之海記營造有限公司（下稱海記公司）確於之前
          之八十三年十月二日，即承包屏東縣政府所屬衛生局行政大樓暨地下室收
          費停車場新建工程等節，業經丙○○到庭結証在案，併有前述衛生局八十
          九年三月二十一八九屏衛總字第三六四八號函乙份附卷可稽。是被告與其
          夫於八十四年八月二十日，向自訴人以工程需款為由借款時，既確已承包
          縣府工程，已無何施用詐術使自訴人陷於錯誤可言。
    （二）次查被告之夫羅明進於向自訴人借款後之同月二十九日，即因頭部外傷併
          腦出血至財團法人長庚紀念醫院高雄分院就診，而海記公司於八十五年二
          月十五日，最後一次向屏東縣政府衛生局請領工程款一千七百三十一萬四
          千二百八十元後，至同年七月間，即因財務困難遂由保證廠商正芳營造有
          限公司繼續承接施造衛生局工程，且領得該筆工程款後，因已積欠廠商三
          個月及將屆農曆年，而將該款在中國農民銀行屏東分行提領發放完畢等，
          亦有前開衛生局八十九年三月二十日、同月三十日，八九屏衛總字第三六
          四八八九號、屏衛總字第四一七０號函、前揭醫院同年三月二十三日（８
          ９）長庚高字第０七０九號函、上述銀行八十九年九月一日（八九）農屏
          字第四五八號及同年十二月六日（八九）農屏營字第七０九號函及所附對
          帳明細表等件在案可明，併經原海記公司監工及會計人員甲○○、戊○○
          到庭證述無訛。是被告與其夫借款後，縱因其他債務問題而未遵期清償自
          訴人，亦難認被告於借款之初即有何詐欺犯意。
    （三）再自訴人雖指訴被告與其夫於八十四年七、八月間即開始退票，惟查被告
          之夫羅明進所用屏龍企業社羅明進支票帳戶及被告所用支票戶，係八十四
          年十月二十四日及同年十一月十日始分別開始退票，有彰化商業銀行潮州
          分行八十九年七月十四日彰潮字第一三一號函及華南商業銀行潮州分行八
          十九年七月四日華潮支字第七五號函各乙份在案可考，是被告向自訴人借
          款時之八十四年八月間，亦顯非自訴人所云之已開始退票無清償能力，自
          亦難徵被告向自訴人借款時即有詐財犯意等。
    （四）末按自訴人雖復指訴被告將其名下土地設定抵押二千五百萬元予張秀瓊，
          因認被告併涉有使公務員登載不實之偽造文書罪嫌，惟查被告確積欠張秀
          瓊二千七百萬元（其中併有其他借款人葉國華等提供之資金），然設定擔
          保額僅二千五百萬元，且張女係在自訴人提起自訴前即向本院聲請核發支
          付命令，而張女所受擔保者係第四順位抵押權，其前所設定擔保額則已達
          三千萬元，其之抵押僅具形式上意義，無何共同使公務員登載不實情事，
          業經本院以八十五年度自字第五三號刑事判決認定在案並判處張秀瓊無罪
          確定，是自亦難認被告與張女有何共同使公務員登載不實之偽造文書情事
          。
    綜右所述，被告與其亡夫於借款時，既未施何詐術使自訴人陷於錯誤，本院復查
    無何積極證據足資証明其有何詐欺犯意及偽造文書犯行，自難僅以被告借款後其
    夫車禍致經營困難未遵期清償自訴人債務，即率認被告於借款之初有何詐欺犯行
    而遽入其罪，參諸首開法條規定、判例意旨及說明，合應為被告無罪之諭知。
據上論斷，應依刑事訴訟法第三百四十三條、第三百零一條第一項，判決如主文。
中      華      民      國      九十      年      二      月    十九    日
                                      臺灣屏東地方法院刑事第一庭
                                          法  官    潘正屏
右正本證明與原本無異。
對於本判決如有不服應於收受送達後十日內向本院提出上訴書狀上訴於台灣高等法院
高雄分院並按他造當事人之人數附具繕本。
                                          書記官   盧建新
中      華      民      國      九十      年      二      月    十九    日


司法院資訊處製作；財團法人民間司法改革基金會備份。
